臺灣臺北地方法院刑事判決　　　　　　　100年度訴字第768號
公　訴　人　臺灣臺北地方法院檢察署檢察官
被　　　告　劉長友
上列被告因誣告案件，經檢察官提起公訴（100 年度偵字第7532
號），本院判決如下：
    主  文
劉長友犯誣告罪，處有期徒刑肆月。
    事  實
一、緣劉長友與周正雄、陳輝明於民國98年4 月11日、18日、30
    日簽訂保證書、農業種植開發合作合約書、合作協議書，由
    周正雄、陳輝明各出資新臺幣（下同）150 萬元、60萬元，
    取得劉長友所使用之新店市○○段12分小段56-1地號等土地
    （下稱前揭土地）4 分之3 之使用權種植農業作物。陳輝明
    旋於100 年5 月11日匯款60萬元至周正雄指定即彼之子周義
    超在大臺北銀行股份有限公司景美分行（下稱大臺北銀行景
    美分行）帳號0000000000000 號之帳戶內，並向周正雄借款
    15萬元以湊足75萬元，再委由周正雄將其之出資額75萬元轉
    交劉長友。周正雄取得上開款項後，即開立周義超在同分行
    帳號0000000000000 號帳戶之支票4 張，於同日（起訴書誤
    載為5 月18日）在新北市○○區○○路148 號景元慈惠堂內
    ，將附表編號1-3 ，共60萬元之支票交給劉長友，及將1 張
    面額15萬元之支票交給見證人詹盛雄（原名詹火土）、詹有
    福、許清謀等人，而劉長友取得上開支票後，並於同日持往
    銀行提示兌現。詎劉長友明知上情，竟意圖使陳輝明受刑事
    處分，於99年5 月11日，前往新北市政府警察局新店分局坪
    林分駐所，向該管偵查員誣指：「陳輝明沒有將60萬元拿給
    我投資土地開發。合作協議書可以證明他將60萬元交給周正
    雄，並非交給我，是他故意誣指我的證據」等不實事項，欲
    使陳輝明涉犯誣告罪，嗣該案後經檢察官於99年8 月24日以
    99年度偵字第1505 3號為不起訴處分確定。
二、案經陳輝明訴由臺灣臺北地方法院檢察署檢察官偵查起訴。
    理  由
一、按被告以外之人於審判外之言詞或書面陳述，除法律有規定
    者外，不得作為證據；又被告以外之人於審判外之陳述，雖
    不符第159 條之1 至第159 條之4 之規定，但經當事人於審
    判程序同意作為證據，法院審酌該言詞陳述或書面陳述作成
    時之情況，認為適當者，亦得為證據；當事人、代理人或辯
    護人於法院調查證據時，知有第159 條第1 項不得為證據之
    情形，而未於言詞辯論終結前聲明異議者，視為有前項之同
    意，刑事訴訟法第159 條第1 項、第159 條之5 規定甚明。
    經查，本判決後開所引用之各該被告以外之人於審判外之陳
    述（包括書面陳述），雖屬傳聞證據，惟業經被告劉長友及
    檢察官於審理期日時均表示無意見而不予爭執，且迄至言詞
    辯論終結前亦均未聲明異議，本院審酌上開證據資料製作時
    之情況，尚查無違法不當之瑕疵，亦認為以之作為證據應屬
    適當，故揆諸上開法律規定與說明，爰逕依刑事訴訟法第15
    9 條之5 規定，認上述證據資料均例外有證據能力。
二、訊據被告矢口否認有誣告犯行，辯稱：「周正雄給我的60萬
    元支票不是陳輝明給我的，我不知道陳輝明有匯款給周正雄
    一事。陳輝明該給的60萬元是我請詹火土等人向他要，他拖
    很久才給我，我沒有誣告陳輝明」云云。經查：
（一）被告與證人周正雄、告訴人於98年4 月11日、18日、30日
      簽訂保證書、農業種植開發合作合約書、合作協議書，由
      周正雄、陳輝明各出資新臺幣（下同）150 萬元、60萬元
      取得前揭土地4 分之3 之使用權種植農業作物，告訴人並
      先簽發60萬元之本票交給被告，且約定待告訴人給付60萬
      元完畢後返還，證人詹盛雄、詹有福、許清謀等人則擔任
      見證人。另告訴人於98年5 月11日即將其之出資額60萬元
      匯款至證人周正雄指定即彼之子周義超在大臺北銀行景美
      分行，帳號0000000000000 號之帳戶內，並向證人周正雄
      借款15萬元以湊足75萬元，再委由證人周正雄將其之出資
      額75萬元轉交劉長友。又證人周正雄取得上開款項後，有
      開立周義超在同分行帳號0000000000000 號帳戶之支票4
      張（票號、面額、發票日詳附表），面額共75萬元等情，
      業據被告所不爭，並經證人周正雄、詹盛雄、告訴人證述
      明確，且有98年4 月11日、18日、30日簽訂之保證書、農
      業種植開發合作合約書、合作協議書、國泰世華商業銀行
      98年5 月11日匯出匯款回條在卷可稽（見99年度偵字第15
      0153號卷第19頁反面、第20頁正反面，100 年度偵字第75
      32號卷第21頁），應堪認定。再告訴人於98年6 月11日欲
      使用挖土機在前揭土地上整地時，因被告出面制止並稱不
      可使用挖土機，告訴人遂認被告涉犯詐欺罪嫌而向臺灣臺
      北地方法院檢察署檢察官提出告訴，經檢察官偵查後，認
      被告罪嫌不足，於99年3 月31日以99年度偵字第5251號為
      不起訴處分，亦有不起訴處分書附卷為徵（見同卷第2 頁
      反面至第3 頁）。而被告收受上開不起訴處分書後，於99
      年5 月11日上午11時55分至新北市政府警察局新店分局坪
      林分駐所向警員提出告訴人涉嫌誣告之告訴，陳稱：「陳
      輝明沒有將60萬拿給我投資土地開發。合作協議書可以證
      明他將60萬交給周正雄，並非交給我，是他故意誣指我的
      證據」等語，案經臺灣臺北地方法院檢察署檢察官偵查後
      ，認告訴人誣告罪嫌不足，於99年8 月24日以99年度偵字
      第15053 號為不起訴處分，也有上揭警詢筆錄、不起訴處
      分書存卷可參（見同卷第1-2 頁、第32頁反面至第33頁）
      。
（二）被告雖以前詞置辯，然：
   1、被告於警詢、偵訊時自承：「（問：陳輝明指稱因與你本
      人不熟識，故於98年5 月11日上午10時許至國泰世華商業
      銀行福和分行，將其所有之60萬元匯入周正雄所指定之周
      義超帳戶，再由周正雄轉交予你，以作為交款之證明，是
      否實在？）實在。」、「陳輝明有向我催討60萬元，但我
      未還」、「因陳輝明也想參與土地開發，所以確實有給我
      60萬元）」、「周正雄開給我的60萬元票，他有說是陳輝
      明的，就是我與陳輝明所簽協議書上的錢」等語綦詳（見
      99年度偵字第15053 號卷第24、29頁，100 年度偵字第75
      32號卷第16-17 頁）。
   2、又告訴人於警詢、偵訊及審理時稱：「60萬元我匯至周義
      超帳戶，再由周正雄在中生路148 號，分3 張票付給劉長
      友，劉長友也知道那是什麼錢。因我怕劉長友不認帳，所
      以才透過周正雄轉交錢給劉長友，並找見證人詹盛雄等人
      作證」、「我與劉長友間沒有其他筆60萬元之債務」、「
      周正雄是在中生路148 號景元慈惠堂內當場開支票，由他
      交給劉長友，在場還有見證人詹盛雄、詹有福、許清謀。
      劉長友知道這筆錢是我要跟他合作的錢，劉長友還有要求
      周正雄75萬元要分幾張開，並將其中15萬元開給見證人詹
      盛雄等人。後來周正雄有叫劉長友將先前我開的60萬元本
      票還我，劉長友也確實有還」、「我匯款後有到景元慈惠
      堂公開跟周正雄及在場之人說錢已匯出」等語（見100 年
      度偵字第7532號卷第17-18 、32-33 頁，本院卷二第20-2
      2 頁）；
   3、證人周正雄亦於偵訊及審理時稱：「陳輝明的60萬元是匯
      到我兒子周義超之帳戶內，再由我在中生路148 號開支票
      給劉長友領。我開60萬元支票給劉長友，另外3 名見證人
      詹盛雄、詹有福、許清謀各得5 萬元。劉長友收到支票時
      知道這是陳輝明的錢，因他要將土地給陳輝明使用。陳輝
      明要借周義超帳戶開支票是為了留下證據。陳輝明於98年
      5 月11日匯款後，同日我就開票，因當天被告、見證人等
      人就要拿錢了。」、「陳輝明匯完款後有至景元慈惠堂對
      著我及在場其他信徒說他錢已匯，我便打電話跟劉長友、
      見證人詹盛雄等人說陳輝明的錢已經匯進來，請他與見證
      人詹盛雄一起到景元慈惠堂來拿錢，我要開票給他們。支
      票是要給劉長友的當天開的，由我交給劉長友、詹盛雄等
      人。開票張數係依劉長友的指示。當時在場有劉長友、詹
      盛雄等人，有拿到錢的人都有在。當時我有要求劉長友將
      陳輝明的60萬元本票還給陳輝明，劉長友即當著詹盛雄等
      人的面將本票還給陳輝明。交支票當場我也有再告知劉長
      友、詹盛雄等人陳輝明已將60萬元匯給我。」等語（見10
      0 年度偵字第7532號卷第8-9 頁，本院卷二第23-25 頁）
      ；
   4、證人詹盛雄於審理時同陳述：「陳輝明要給劉長友的60萬
      元是由周正雄開3 張支票給劉長友，另開1 張15萬元支票
      給我、詹有福、許清謀等3 名見證人，支票是交付當天，
      周正雄在景元慈惠堂現場開的。我知道陳輝明有匯款60萬
      元給周正雄之事，因周正雄有跟我說陳輝明匯款至他兒子
      的帳戶，叫我去拿錢。拿票時周正雄也有再次告訴我們陳
      輝明有匯錢。當天在景元慈惠堂，劉長友是將陳輝明先前
      開的本票交給我，周正雄則將支票交給我，由我交換。我
      知道後來劉長友有兌現周正雄所給的60萬元支票，因其中
      1 張由我幫忙兌現。當天會開3 張支票是劉長友的意見，
      並由我居中協調，決定如何開的。拿票當天劉長友、周正
      雄都有通知我去景元慈惠堂，並由我通知另2 位見證人」
      等語明確（見本院卷二第25頁反面至第27頁反面），互核
      被告、告訴人、證人周正雄、詹盛雄上開所述情節相合，
      且證人周正雄、詹盛雄與被告素無仇怨，又於本件被告與
      告訴人之合作協議中分別擔任居間、見證人之角色，衡情
      應無故意誣陷被告或袒護告訴人之必要，是彼2 人所言之
      可信度顯較被告、告訴人所述為高。
   5、再者，證人周正雄本身之出資額150 萬元已給付完畢，且
      卷內無證據證明證人周正雄有積欠見證人詹盛雄等3 人任
      何債務，業據被告所不爭，若周正雄不是代告訴人轉付前
      揭60萬元出資額給被告，證人周正雄有何原因需開立支票
      給被告、證人詹盛雄等人？
   6、此外，依卷存證人周正雄提出彼當初開給被告60萬元支票
      之票號、面額等資料（如附表所示，見本院卷第38頁證人
      周正雄手寫之補證狀）及大臺北商業銀行100 年11月2 日
      大臺北總行字第1000 001229 號函暨所附支票存款交易明
      細表（見本院卷第41-4 2頁）所示，周義超前揭支票帳戶
      確實於98年5 月11日經人兌現附表編號1-3 所載之支票共
      60萬元。
   7、從而，被告確實於98年5 月11日即有自證人周正雄處取得
      附表編號1-3 所載，共60萬元之支票，並於同日兌現完畢
      ，且其對於該筆款項就是告訴人所支付之前揭合作協議出
      資款知悉甚詳等節，至為明灼。被告前揭所辯，顯非事實
      ，不足採信。
（三）至於1 、告訴人於偵訊及審理時稱證人周正雄是於98年5
      月18日將票交給被告，顯與本院前開認定證人周正雄開票
      交給劉長友之時間不合，以及彼取回前述60萬元本票之時
      間有前後不一之情；2 、證人周正雄對於何時開支票給被
      告於偵查及審理中所述不相一致；3 、證人詹盛雄於審理
      時所陳證人周正雄所開3 張支票之面額與前揭證人周正雄
      所呈支票票號與面額，及大臺北商業銀行函文所示之情有
      別等節，查人之記憶本隨時間久遠而逐漸淡忘，故證人周
      正雄、詹盛雄及告訴人所述情節自有可能出現相互矛盾之
      情形，惟對於告訴人確有匯款60萬元至周義超帳戶內，並
      由證人周正雄開立60萬元支票交給被告，及開立15萬元支
      票給證人詹盛雄等3 人，且被告對該60萬元之來源及用途
      均知悉甚詳等情，則均為相同證詞，故自不能以上開瑕疵
      即謂證人周正雄、詹盛雄及告訴人所言均不可信。
（四）被告雖又辯稱是其請見證人詹盛雄向告訴人催討，告訴人
      始付款云云，但告訴人對此堅詞否認（見本院卷二第22頁
      ），且證人詹盛雄於審理時亦證述並無此事等語明確（見
      本院卷二第26頁反面），顯然被告所辯也非事實。況縱其
      所辯可信，然此情正可證告訴人顯已付款完畢，益徵其有
      前揭誣告犯行無疑。基此，被告上開辯解亦難作對其有利
      之認定。
（五）綜上所述，被告明知其已於98年5 月11日取得告訴人所支
      付之60萬元，卻仍於99年5 月11日向警方誣指告訴人並未
      支付60萬元，對告訴人提出誣告之告訴，其所為顯屬誣告
      無疑，是被告前揭辯詞均非事實，毫無可信。本件事證既
      明，被告犯行堪以認定，應依法論科。
三、核被告所為，係犯刑法第169 條第1 項誣告罪。爰審酌被告
    隨意誣指他人，有害國家司法權行使之公正，浪費司法資源
    ，實屬不該，並考量其犯罪之動機、目的等一切情狀，量處
    如主文所示之刑，以資懲儆。
據上論斷，應依刑事訴訟法第299 條第1 項前段，刑法第169 條
第1 項，判決如主文。
本件經檢察官王唯怡到庭執行職務。
中    華    民    國   100    年    12    月    9     日
              刑事第五庭    審判長法  官  廖紋妤
                                  法  官  李小芬
                                  法  官  余銘軒
以上正本證明與原本無異。
如不服本判決，應於判決送達後10日內，向本院提出上訴狀。
                                  書記官  陳鳳瀴
中    華    民    國   100    年    12    月    9     日
附錄論罪科刑法條
中華民國刑法第169條
（誣告罪）
意圖他人受刑事或懲戒處分，向該管公務員誣告者，處 7 年以
下有期徒刑。
意圖他人受刑事或懲戒處分，而偽造、變造證據，或使用偽造、
變造之證據者，亦同。
附表
┌──┬─────┬────┬──────┐
│編號│支票號碼  │金額    │發票日      │
├──┼─────┼────┼──────┤
│1   │NX0000000 │20萬元  │98年5月10日 │
├──┼─────┼────┼──────┤
│2   │NX0000000 │20萬元  │98年5月10日 │
├──┼─────┼────┼──────┤
│3   │NX0000000 │20萬元  │98年5月10日 │
├──┼─────┼────┼──────┤
│4   │NX0000000 │20萬元  │98年5月10日 │
└──┴─────┴────┴──────┘